【裁判字號】    93,訴,796
【裁判日期】    950815
【裁判案由】    返還土地
【裁判全文】
臺灣彰化地方法院民事判決               93年度訴字第796號
    原      告  甲○○
    訴訟代理人  黃振源律師
    複  代理人  乙○○
    被      告  戊○○
    訴訟代理人  丁○○
                        2樓
    被      告  丙○○
上列當事人間請求返還土地事件，本院於民國95年8 月1 日言詞
辯論終結，判決如下：
    主  文
原告之訴及假執行之聲請均駁回。
訴訟費用由原告負擔。
    事實及理由
壹、程序部分
一、被告丙○○經合法通知，未於最後言詞辯論期日到場，核無
    民事訴訟法第386 條各款所列情形，爰依原告聲請，由其一
    造辯論而為判決。
二、按訴狀送達後，原告不得將原訴變更或追加他訴，但被告同
    意者、請求之基礎事實同一者、擴張或減縮應受判決事項之
    聲明者、不甚礙被告之防禦及訴訟之終結者，不在此限，被
    告於訴之變更或追加無異議，而為本案之言詞辯論者，視為
    同意變更或追加，民事訴訟法第255 條第1 項第1 、2 、3
    、7 款、第2 項定有明文。查本件原告原起訴請求：(一)被告
    戊○○、丙○○應將坐落彰化縣彰化市○○段1127地號、面
    積5 平方公尺之土地（重測前為市○○○段102 之224 地號
    ；下稱系爭土地）恢復原狀返還予原告；並給付原告自民國
    78年11月8 日起至返還系爭土地之日止，按租金每月新臺幣
    （下同）10,000元計算之不當得利合計1,800,000 元(二)原告
    願供擔保請准宣告假執行，迨訴狀送達後，原告乃變更聲明
    為如實體部分所示之請求，被告2 人對於原告之變更聲明，
    並未表示異議而為本案之言詞辯論，已視為同意變更，且原
    告之變更聲明，核與前開法條第1 項第2 、3 、7 款亦屬相
    符，故原告之變更聲明應予准許，合先敘明。
貳、實體部分
一、原告主張：原告自民國62年4 月26日即買入系爭土地，詎被
    告戊○○自62年4 月26日起，未得原告之同意而無權占用系
    爭土地，並將之出租予被告丙○○擺攤至今，原告雖多次催
    促其返還土地，被告2 人仍拒絕返還。爰依民法第767 條規
    定，請求被告2 人應分別恢復原狀返還其無權占用之土地。
    又系爭土地係坐落彰化縣彰化市三民市○○○地段，被告戊
    ○○無權占用並將之出租予被告丙○○擺攤至今，其無法律
    上之原因所受租金之利益，就權利歸屬內容而言，應歸由土
    地所有人取得，被告戊○○收取租金致原告受有損害，應構
    成不當得利。至於被告2 人間之租賃契約則為其內部關係，
    與原告無涉。故為此另請求被告戊○○自78年11月8 日起至
    返還系爭土地之日止，按月給付不當得利10,000元。另被告
    戊○○所有同段658 建號即門牌號碼彰化縣彰化市○○街51
    號之建物（重測前為市○○○段641 建號；以下稱整棟建物
    為658 建號建物）係坐落於同段1129地號土地（重測前為市
    ○○○段102 之139 地號），其法定空地為同段1138地號土
    地（重測前為市○○○段102 之202 地號），並非系爭土地
    ，原告係於62年4 月26日向訴外人陳榮三購買同段1126、11
    25地號土地（重測前分別為市○○○段102 之225 、102 之
    140 地號），同時並購買系爭土地作為原告所有之同段650
    建號建物（門牌號碼同市○○街49號；重測前為市○○○段
    619 建號）之法定空地，以符合法定空地率百分之四十、建
    蔽率百分之六十之規定，然因658 建號建物第1 次保存登記
    之複丈成果圖，將系爭土地誤載為1126地號土地，因此原告
    與陳榮三間之買賣契約中買賣標的僅載1126地號土地而漏載
    系爭土地，當時僅移轉登記系爭土地予原告，嗣後原告與陳
    榮三始於68年間訂立第2 次買賣契約（買賣標的含1128地號
    即重測前之102 之216 地號土地），並載入買賣標的1126地
    號土地等語。並聲明：(一)被告陳棟財應將坐落系爭土地上如
    附圖所示橘色部分面積5 平方公尺、門牌號碼彰化縣彰化市
    ○○街51號之建物（此部分面積之建物下稱系爭建物）拆除
    ，並將該土地（即系爭土地全筆面積）返還予原告；(二)被告
    丙○○應自658 建號建物遷出，並將坐落系爭土地上如附圖
    所示紅線部分面積1 平方公尺之土地（即該附圖所示土地部
    分編號Ｂ之範圍，下稱系爭Ｂ土地）返還予原告；(三)被告陳
    棟財應自78年11月8 日起至返還系爭土地之日止，按月給付
    原告10,000元；(四)就聲明第(一)、(二)項部分，原告願供擔保請
    准宣告假執行。
二、被告戊○○以：系爭土地係被告戊○○於61年6 月26日向訴
    外人洪江林所購買，嗣被告戊○○於62年間在系爭土地上興
    建658 建號建物，當時洪江林曾將系爭土地移轉登記予被告
    戊○○。又原告向陳榮三購買之土地為1126地號土地，並非
    系爭土地，且被告戊○○並無將系爭土地出售予原告，2 人
    間亦未曾有過任何買賣土地之情事，此為原告所不爭執，惟
    不知系爭土地何以錯誤移轉登記予原告。原告與被告戊○○
    均係於93年4 月間始知悉系爭土地登記為原告名下，當時2
    人均同感訝異，蓋豈有人將自家前土地售予隔壁鄰居之理？
    經被告戊○○申請建物平面圖，始發覺被告戊○○所有之65
    8 建號建物與其坐落之建地錯置（被告戊○○與原告等所有
    10棟建物係一起興建並合開同一建造號），使系爭土地因圖
    誤而隨之錯誤移轉，被告戊○○已另訴請求原告塗銷系爭土
    地上開錯誤登記等語置辯。並聲明：原告之訴及假執行之聲
    請均駁回。
三、被告丙○○則以：被告丙○○係向被告戊○○承租658 建號
    建物1 樓部分及騎樓，暨騎樓外之一小部分土地即系爭Ｂ土
    地之範圍，每月租金8,000 元，被告丙○○每日從早上4 點
    多至中午擺攤於騎樓及騎樓外之土地，販售麵包等食品，之
    後再將攤位收進建物內。被告丙○○已將可移動之攤位往外
    移置，目前已無占用系爭土地等語置辯。並聲明：原告之訴
    及假執行之聲請均駁回。
四、法院之判斷：
  (一)兩造不爭執部分：
  (1)1125、1126、1128、1129、1138地號土地及系爭土地於66年
    5 月11日重測前之地號分別為同市市○○○段102 之140 、
    102 之225 、102 之216 、102 之139 、102 之202 及102
    之224 地號；另658 、650 建號建物於重測前之建號則分別
    為同市市○○○段641 、619 建號，且此2 棟建物係同時於
    62年12月22日建築完成。
  (2)系爭土地係於61年10月9 日以買賣為原因自洪江林名下移轉
    所有權登記予被告戊○○，其登記原因發生日期為61年6 月
    26日，嗣於63年1 月17日再以買賣為原因自被告陳棟財名下
    移轉所有權登記予原告，其登記原因發生日期為62年4 月26
    日。
  (3)被告陳棟財所有之658 建號建物主體係坐落於陳棟財之子陳
    開中所有1129地號土地上，其建物前方及騎樓坐落於系爭土
    地上；原告所有之650 建號建物主體係坐落於原告所有之11
    25地號土地，其前方建物及騎樓坐落於1126地號土地。
  (4)對於系爭土地登記謄本、系爭土地及1125、1126、1128、11
    29、1138地號土地舊式登記簿謄本、650 、658 建號建物舊
    式登記簿謄本、地籍圖謄本、650 、658 建號建物平面圖、
    650 、658 建號建物登記謄本、62年3 月12日不動產預約買
    賣契約書、68年7 月18日土地買賣所有權移轉契約書、93年
    期地價稅轉帳繳納通知暨地價稅課稅明細表、臺灣彰化地方
    法院檢察署檢察官93年度偵字第5974號不起訴處分書、勘驗
    筆錄、94年1 月13日土地複丈成果圖等形式上之真正不爭執
    。
  (二)兩造爭執部分：
    原告主張其係系爭土地所有權人，被告2 人係無權占有系爭
    土地，被告戊○○另受有不當得利云云，為被告2 人所否認
    ，並分別以前開各詞置辯。玆分述如下：
  (1)系爭土地係錯誤登記予原告名下，原告並非系爭土地真正所
    有權人，被告戊○○為系爭土地真正所有權人。理由如下：
    系爭土地、1126地號土地分別係同時建築完成之658、650
      建號建物正前方之建物及騎樓用地，其原所有權人同為洪
      江林，而洪江林係於61年10月9日同日將系爭土地、1126
      地號土地分別以買賣為原因移轉所有權登記予原告之前手
      陳榮三、被告戊○○，其原因發生日期同為61年6月26日
      ，另1129、1125地號土地分別係同時建築完成之658、650
      建號建物主體建築所坐落之基地，其原所有權人同為洪江
      泉，而洪江泉係於58年9月19日同日將1129、1125地號土
      地分別以買賣為原因移轉所有權登記予原告之前手陳榮三
      、被告戊○○之子陳開中，其原因發生日期同為58年5月
      19日等情，有上開土地舊式登記簿謄本在卷可稽，顯示原
      告之前手陳榮三自始至終均未取得658建號建物主體所坐
      落之基地暨該建物正前方之用地即系爭土地，則原告焉能
      以買賣為原因自陳榮三處取得系爭土地之所有權？又洪江
      林、洪江泉上開同日出售土地之情形，與一般坊間建商出
      售手中推案商品之手法相似，故當時渠等與各買主間應係
      有意將658建號建物所坐落之1129地號土地及其正前方之
      系爭土地分配為一組出售予該建物使用，以供對外聯絡主
      要道路通行，另將650建號建物所坐落之1125地號土地及
      其正前方之1126地號土地分配為一組出售予該建物使用，
      以供對外聯絡主要道路通行。準此，被告戊○○所述其不
      可能將658建號建物正前方之系爭土地出售，系爭土地係
      因錯誤登記所致等語，尚非無據。
    證人即彰化縣彰化地政事務所人員黃華實已到庭證述：65
      年間辦理地籍圖重測時，於重測公告確定後轉繪之建物平
      面圖上之位置圖內，將1129地號誤載為1125地號，658 建
      號建物南側之地號應為1127地號（即系爭土地），惟誤載
      為1126地號等語明確，並有上開650 、658 建號建物平面
      圖可供比對，顯示系爭土地等各相關土地於重測後繪製建
      物平面圖時，地號確已發生誤謬。
    原告主張系爭土地係其向陳榮三所購買云云，固據其提出
      上開不動產預約買賣契約書、土地買賣所有權移轉契約書
      為證，然依上開不動產預約買賣契約書之記載，原告係向
      陳榮三購買1125、1126地號土地，另依上開土地買賣所有
      權移轉契約書之記載，原告係向陳榮三購買1126、1128地
      號土地，均未包括系爭土地在內。又證人陳榮三於本院彰
      化簡易庭94年度彰簡字第313 號請求塗銷所有權移轉登記
      事件審理中到庭證稱：伊當時係委託代書出售伊所有之土
      地，伊未親自處理，伊兄長陳啟章較清楚該事，陳啟章知
      悉過戶錯誤後，有補過戶給住戶，過錯部分就沒處理，陳
      啟章亦係事後被告知等語在卷，且證人即陳榮三之兄陳啟
      章於上開塗銷所有權移轉登記事件審理中亦到庭證述：戊
      ○○並未與伊弟陳榮三一起賣土地，66年重測後發現陳榮
      三所賣土地有一筆沒有過戶，那是買主來找才知道，不知
      有過戶其他筆土地，1128地號土地第一次沒有過戶，不能
      過戶其他土地，後來有找代書辦過戶，1127地號土地當時
      沒有發現過戶錯誤，係事後戊○○夫妻發現上情始質問伊
      ，1127地號土地沒有在出售之範圍，那是戊○○的，出售
      之土地係1125、1126地號土地等語甚詳，足見陳榮三當時
      出售土地予原告時，並未包含系爭土地在內。
    1125、1126地號土地係原告於62年3 月12日向陳榮三所購
      買，系爭土地及1125地號土地登記為原告所有之原因發生
      日期均為62年4 月26日，登記日期則分別為63年1 月17、
      63年1 月31日，另1126地號土地登記為原告所有之原因發
      生日期為68年7 月18日，登記日期為68年9 月17日，且原
      告與被告戊○○間就系爭土地並無買賣關係存在等事實，
      為兩造所不爭，並有上開土地登記謄本、舊式登記簿謄本
      、不動產預約買賣契約書、土地買賣所有權移轉契約書等
      為證。則依常理，倘原告於62年間確向陳榮三購買系爭土
      地，其理應於買賣契約書或移轉契約書內一併記載，然原
      告所提出之上開各契約書內並未記載購買系爭土地之相關
      內容，已有違常理。且原告於62年間同時向陳榮三購買11
      25、1126地號土地，理應同時辦理移轉登記，然該1126地
      號土地於63年間並未同時辦理移轉登記，反於68年土地重
      測後又與陳榮三重訂移轉契約後，始辦理移轉登記，亦違
      常情，足徵1126地號土地應係於62年間出售時漏未辦理移
      轉登記，而另一方面卻誤將系爭土地移轉登記予原告甚明
      。
    按土地法所為之登記有絕對效力，固為同法第43條所明定
      ，惟參照司法院院字第1919號解釋，在第二者信賴登記而
      取得土地權利之前，真正權利人仍得對登記名義人主張登
      記原因之無效或撤銷，提起塗銷登記之訴（最高法院39年
      臺上字第1109號判例意旨參照）。本件原告與被告戊○○
      就系爭土地既無買賣關係存在，原告復未提出相當之證據
      證明其曾向陳榮三購買系爭土地，參以系爭土地等各相關
      土地之登記過程有諸多不合情理之處，則被告戊○○主張
      系爭土地係因登記錯誤始移轉登記為原告所有，應堪採信
      。從而，被告戊○○實係系爭土地之真正所有權人，其對
      於登記名義人即原告自得主張其權利。而被告戊○○就系
      爭土地錯誤登記一事，已對原告提起上開塗銷所有權移轉
      登記訴訟，並於95年6 月7 日獲得一審勝訴判決，有上開
      民事事件判決可憑，該判決所認定者，亦與本院心證大致
      相符。至原告雖提出93年期地價稅轉帳繳納通知暨地價稅
      課稅明細表、不起訴處分書以證明系爭土地係其所有云云
      ，然查稅捐稽徵機關對於當年度地價稅之開徵，係依據當
      時土地登記情形而為，其對於相關土地所有權之歸屬等民
      事糾紛實體爭執，並無實體審查權，系爭土地既有登記錯
      誤情事，已如前述，則本件自不得僅因原告曾繳納地價稅
      即遽認其對於系爭土地擁有所有權。另上開不起訴處分書
      僅表示已逾追訴期間而為不起訴處分，對於系爭土地所有
      權之歸屬，並無明確認定，且縱有認定，其對於審理民事
      訴訟之法院亦無拘束力。
  (2)被告戊○○既係系爭土地之真正所有權人，其占有系爭土地
    係其行使所有權之權能範圍，非無權占有，其將系爭土地出
    租予被告丙○○或他人使用以收取租金之行為，亦係正當權
    利之行使，無不當得利可言。至於被告丙○○占有部分系爭
    土地係基於其與系爭土地真正所有權人即被告戊○○間之合
    法租賃關係所致，屬有正當占有權源，亦非無權占有。況原
    告並非系爭土地之真正所有權人，其依據民法第767 條規定
    提起本訴，與該法條規定要件不符，難謂有據。
  (三)綜上所述，原告依據民法第767 條規定，請求(一)被告戊○○
    應將系爭建物拆除，並將系爭土地返還予原告；(二)被告丙○
    ○應自658 建號建物遷出，並將系爭Ｂ土地返還予原告；(三)
    被告陳棟財應自78年11月8 日起至返還系爭土地之日止，按
    月給付原告10,000元，為無理由，應予駁回。原告之訴既已
    駁回，其假執行之聲請亦失所附麗，應併予駁回。
五、本件事證已臻明確，兩造其餘攻擊或防禦方法，經核與本件
    判決結果並無影響，毋庸一一論述，併予敘明。
六、訴訟費用負擔之依據：民事訴訟法第78條。
中    華    民    國    95    年    8     月    15    日
                  民事第二庭  法  官  陳連發
以上正本係照原本作成。
如對判決上訴，應於判決送達後20日內向本院提出上訴狀。
中    華    民    國    95    年    8     月    15    日
                              書記官  彭月美


司法院資訊處製作；財團法人民間司法改革基金會備份。
